【裁判字號】    90,訴,518
【裁判日期】    920716
【裁判案由】    偽造文書等
【裁判全文】
臺灣士林地方法院刑事判決                            九十年度訴字第五一八號
    公  訴  人  臺灣士林地方法院檢察署檢察官
    被      告  丙○○
                陳文元律師
右列被告因偽造文書等案件，經檢察官提起公訴（八十九年度偵緝字第七二號），本
院判決如左：
    主  文
丙○○意圖為自己不法之所有，而侵占對於業務上所持有之物，處有期徒刑柒月。
其餘被訴部分免訴。
    事  實
一、丙○○（原名蔡宏仁）於民國八十八年四月間，任職元大證券股份有限公司（現
    已更名為元大京華證券股份有限公司，下稱元大證券）擔任營業員，係從事接受
    客戶委託處理股票及期貨交易業務之人，因客戶乙○○委託其開戶操作期貨，並
    於八十八年四月三日開戶當日，將開戶所需交易保證金新臺幣（下同）四十萬元
    匯入丙○○使用之世華商業銀行存款帳戶，預備供日後操作期貨交易之用，嗣於
    同年五月間某日，丙○○因需錢花用，遂意圖為自己不法之所有，將自己持有之
    該筆四十萬元款項侵占挪用。
二、案經被害人乙○○訴由台灣士林地方法院檢察署檢察官偵查起訴。
    理  由
壹、有罪部分
一、訊據被告丙○○，於本院審理時，固坦承於前揭時間擔任元大證券營業員，收受
    客戶乙○○所交付預備供期貨交易之款項四十萬元，於八十八年四月尚未動用該
    款項，嗣後則將之貸予其他客戶而加以動支，並未用於期貨交易，惟矢口否認有
    何業務侵占犯行。辯稱：乙○○開立期貨戶頭時，雙方即約定俟市場行情較好時
    ，再進場操作，因此乙○○將期貨保證金四十萬先匯入伊私人使用帳戶，並言明
    如未操作期貨，則轉作借貸，之後伊有向乙○○表示借用該筆款項，並開立同額
    之支票供作擔保，僅因後來週轉不靈，支票才未兌現云云。惟查：被告利用從事
    證券營業員業務之便，將告訴人匯入其私人使用帳戶內，供作期貨交易所用之保
    證金四十萬元侵占入己之犯行，業據告訴人迭於偵查中及本院審理時指訴詳確，
    訊之被告亦供承：受告訴人委託開立期貨交易戶頭，告訴人匯入其帳戶之四十萬
    元均未用於期貨交易，而悉數供其私人之用等情不諱，此外，並有證明告訴人確
    於八十八年四月三日向元大證券申請開立期貨交易帳戶之「印鑑卡」、「客戶基
    本資料」、「期貨交易受託契約」、「聲明書」、「風險預告書」等開戶文件（
    均影本，附於本院刑卷）、證明告訴人於開立期貨戶頭當日，自其世華銀行活期
    儲蓄存款帳戶轉帳支出四十萬元之存摺影本（附於八十八年度偵字第一○五○四
    號卷，第十三頁、第十四頁）在卷可憑。被告雖辯稱：告訴人交付伊四十萬元時
    ，雙方即言明如之後未操作期貨則轉做私人借款，事後亦徵得告訴人同意轉做借
    款，並同時簽發同額支票交付告訴人供作借款之擔保云云，然以，被告所辯上開
    情詞為告訴人堅詞否認，且被告初於八十九年一月十七日經檢察官訊問時，即稱
    ：「（問：乙○○有交付四十萬元給你委託你做期貨買賣）有的，時間我忘了，
    我有開一張支票發票日八十八年十月六日，給他供擔保．．．．」等語（見八十
    九年度偵緝字第七二號卷，第十四頁背面），坦承系爭面額四十萬元支票係告訴
    人操作期貨之擔保等語明確，殊未提及有何事後徵得告訴人同意，將四十萬元轉
    作借款，並由其簽發同額支票擔保借款之情事，迄至本院審理時，始翻異前詞，
    初稱：八十八年三月底，先與告訴人口頭約定操作期貨，之後改成借款後，告訴
    人才將四十萬元匯給伊，告訴人匯款時，即知係作借貸之用（見本院九十一年一
    月十八日訊問筆錄），嗣又改稱：伊請告訴人將款項匯入自己帳戶，並表示如果
    事後未做期貨則改為借款，伊後來有告知告訴人要轉為借款，並開立同額支票擔
    保（見本院審判筆錄）等語，核其於審判中先後所辯情詞，非僅與其偵查中初供
    情節出入甚大，且就告訴人究係自始以借款意思匯款交付四十萬元，抑或交付款
    項後始另行同意轉作借款之用，所辯內容先後不一，已難信為事實，又從事期貨
    交易需繳納保證金之規定，乃開戶契約所明訂，此觀乎卷附元大證券股份有限公
    司期貨委託交易受託契約第十條、第五條之規定甚明，是告訴人既已辦理申請開
    立期貨戶頭，乃同時匯款四十萬元予被告，該款項之用途係充作日後期貨交易之
    保證金，實甚灼然，被告竟稱告訴人係以借款意思匯款交付四十萬元云云，實屬
    無稽；再被告另以「事後已徵得告訴人同意轉作借款」置辯，惟依被告所稱，係
    在簽發同額支票予告訴人時，向告訴人表示將該筆款項轉作借款，再質以被告何
    時簽發該支票，則稱應是在四月三日開立期貨戶當天或二天後開票等語（見本院
    審判筆錄），衡情告訴人甫開立期貨戶頭預備進行交易，豈有可能在開戶當日或
    次日即同意將期貨交易應繳納之保證金款項改作借款貸予被告，而由被告開立同
    額票據「擔保借款」，尤以上開款項數額非微，告訴人與被告間復非親故，質之
    被告竟稱與告訴人借用該筆款項並未約定利息，更與一般借款常情相違，是被告
    此部份所辯，顯悖於一般事理，亦不足採。至被告另以：如告訴人確實有意操作
    期貨，開戶當天何以未將四十萬元保證金直接匯入公司指定之保證金專戶，反匯
    入伊私人戶頭云云為辯，然告訴人將款項匯入被告私人使用帳戶，與事後是否同
    意將款項轉作借款貸予被告，論證上並非必然，況被告自承收受四十萬元時，曾
    與告訴人約定俟期貨行情較好時再行進場買賣，則告訴人因此先將款項匯入被告
    私人帳戶，委其爾後代為繳納，本即可能，此觀乎本案被告於收受告訴人匯款後
    ，旋即簽發同額支票，無非係因被告先以私人帳戶代收保證金，乃以支票提供擔
    保之故，益徵明確，是被告徒以告訴人未將保證金存入指定專戶云云，辯稱該筆
    款項已獲告訴人同意借貸，尚非有據。是衡諸上開各情，被告所辯，要屬事後卸
    責之詞，洵不足採。本案事證明確，被告犯行，可以認定。
二、查被告於案發時擔任元大證券營業員，從事接受客戶委託買賣股票及期貨交易業
    務，其將業務上受客戶委託收取之期貨交易保證金侵占入己，業據認定如前，核
    被告所為，係犯刑法第三百三十六條第二項之罪，起訴書雖記載被告涉犯刑法第
    三百三十五條第一項之罪，惟業據公訴人於本院審理時，當庭更正起訴法條，附
    此敘明。爰審酌被告正值盛年，不思循正當途徑獲取財富，乃利用與客戶間之信
    賴關係，遂行侵占犯行，惡性非輕，犯後猶執詞卸責且並未償還被害人侵占款項
    之犯後態度，並其犯罪之動機、目的及其智識程度等一切情狀，處如主文所示之
    刑，以示懲儆。
貳、免訴部分
一、公訴意旨另以：被告丙○○任職元大證券擔任營業員期間，基於概括犯意，意圖
    為自己不法之所有，趁客戶乙○○委託其買賣期貨及登錄股票進出記錄而將印鑑
    及集保存摺交付其保管之機會，違反所託，連續於八十八年四月九日、十七日，
    二次偽造乙○○署名，並盜用乙○○印鑑，偽造股票領取單，持之向股票集中保
    管公司領取股票，致該公司陷於錯誤，將乙○○所有置於該公司保管之「日月光
    」股票五張、「凌陽科技」股票三張先後交付被告，被告則將領得之股票轉存入
    不知情之甲○○、謝君怡等人戶頭中繼續操作股票以致虧損，致生損害於乙○○
    之財產，因認被告連續涉犯刑法第二百十六條、二百十條行使偽造私文書、第三
    百三十九條第一項詐欺取財及第三百四十二條背信等罪（至所涉偽造署押、盜用
    印章犯行為偽造私文書之階段行為，偽造私文書之低度行為應為行使偽造私文書
    之高度行為所吸收，均不另論罪），又所犯上開三罪間，具有方法結果之牽連關
    係，應從較重之行使偽造私文書罪處斷等語。
二、按案件曾經判決確定者，應諭知免訴之判決，刑事訴訟法第三百零二條第一款定
    有明文。又訴訟上所謂一事不再理之原則，關於實質上一罪或裁判上一罪，亦均
    有其適用，最高法院六十年臺非字第七七號著有判例。
三、經查，被告於擔任元大證券營業員期間，基於意圖為自己不法所有之概括犯意，
    於八十八年四月二十三日向客戶林智仁佯稱誤賣其華邦電子股票十三張（當日成
    交參考價格約為五十一萬六千一百元），並佯稱原委託伊賣出華邦電子之客戶急
    需用錢，向林智仁詐借出售股票所得之股款五十二萬元，並簽發同額支票一紙供
    作擔保，使林智仁不疑有他，陷於錯誤而同意出借，嗣於同年五月十日邀林智仁
    共同購買股票，並諉稱已以渠個人名義為渠等共同購入華碩股票一張，由林智仁
    負擔三分之一之股款，使林智仁陷於錯誤，於同年五月十日將現金十二萬二千八
    百四十元匯入被告於世華銀行之帳戶，又於同年六月八日，向林智仁之友人即同
    在元大證券開戶之李淑禎、楊燕平，以相同手法詐稱一起合資購買股票，分別向
    渠二人詐得現金十萬元及面額十五萬元、二十五萬元之支票各一紙，得手後均避
    不見面，所犯詐欺取財之連續犯行，業經本院於九十年八月一日，以九十年度易
    字第二○七號判決，判處有期徒刑七月，緩刑三年，被告不服提起上訴，再經臺
    灣高等法院於九十一年一月十六日，以九十年度上易字第三三九一號駁回上訴確
    定，有該等判決書在卷可稽。本案被告被訴詐欺取財犯行，與上開論罪科刑確定
    之詐欺犯行，犯罪時間均在八十八年四、五月間，且犯罪手法皆係利用擔任證券
    公司營業員之職務機會，行使詐術詐得客戶之財物，所犯係構成要件相同之罪，
    顯係基於概括犯意為之，為連續犯，依照前開說明，應為上開已論罪科刑確定之
    判決既判力所及，又公訴人認被告所犯行使偽造私文書及背信二罪，與詐欺取財
    犯行間有牽連犯之裁判上一罪關係，而與本案論罪科刑之業務侵占犯行間犯意個
    別，應予分論併罰，爰就被告被訴行使偽造私文書、詐欺取財及背信等罪，諭知
    免訴判決。
據上論斷，應依刑事訴訟法第二百九十九條第一項前段、第三百零二條第一款，刑法
第三百三十六條第二項，罰金罰鍰提高標準條例第一條前段，判決如主文。
本案經檢察官簡靜玉到庭執行職務。
中      華      民      國      九十二      年      七    月    十六    日
                                  臺灣士林地方法院刑事第四庭
                                      審判長法  官  謝  靜  恒
                                            法  官  趙  文  卿
                                            法  官  吳  祚  丞
右正本證明與原本無異。
如不服本判決，應於判決送達後十日內，向本院提出上訴狀。
                                            書記官  林  立  原
中      華      民      國      九十二      年      七    月    十七    日
附錄本案論罪科刑法條全文：
刑法第三百三十六條第二項：
  對於業務上所持有之物，犯前條第一項之罪者，處六月以上五年以下有期徒刑，得
  併科三千元以下罰金。


司法院資訊處製作；財團法人民間司法改革基金會備份。
